【裁判字號】    98,訴,706
【裁判日期】    990129
【裁判案由】    確認委任關係不存在
【裁判全文】
臺灣高雄地方法院民事判決               98年度訴字第706號
原      告  甲○○
訴訟代理人  許世烜律師
被      告  國美有線電視股份有限公司
特別代理人  余景登律師
上列當事人間確認委任關係不存在事件，本院於民國99年1 月19
日言詞辯論終結，判決如下：
    主  文
確認原告與被告間之董事及經理人之委任關係不存在。
訴訟費用由被告負擔。
    事實及理由
一、按對於無訴訟能力人為訴訟行為，因其無法定代理人，或其
    法定代理人不能行代理權，恐致久延而受損害者，得聲請受
    訴法院之審判長選任特別代理人；本法關於法定代理之規定
    ，於法人之代表人、第40條第3 項之代表人或管理人、第4
    項機關之代表人及依法令得為訴訟上行為之法定代理人準用
    之，民事訴訟法第51條第1 項、第52條分別定有明文。又按
    公司與董事間訴訟，除法律另有規定外，由監察人代表公司
    ，股東會亦得另選代表公司為訴訟之人，公司法第213 條亦
    有明定。原告起訴請求確認兩造間之董事及經理人委任關係
    不存在，關於董事部分，係屬公司與董事間之訴訟，應由監
    察人代表公司一人公司。然查，被告之監察人胡榮宗已於民
    國91年11月21日死亡，有公司變更登記事項卡、戶籍謄本存
    卷可按。被告因經中央主管機關廢止登記，仍在清算程序中
    ，為免被告因無人代表為本件訴訟行為而久延、受損，本院
    已依原告之聲請，選任余景登律師為被告之特別代理人，核
    先敘明。
二、原告主張：原告曾自85年10月7 日起擔任被告之董事及經理
    人。惟被告之經營權於88年5 月間與訴外人第一民主有線電
    視公司、大高雄有線電視公司進行整合，原告已於88年6 月
    間辭任董事及經理人，多年來已不過問被告事務，然被告卻
    未辦理變更登記，僅於88年10月7 日為原告之辦理勞工保險
    退保，被告之公司登記事項仍登記原告之董事及經理人。被
    告嗣於92年5 月12日遭主管機關廢止登記，目前為清算中之
    公司，原告復於97年10月8 日寄發存證信函向被告為終止委
    任關係之意思表示，已經被告之清算人丁○○○、戊○○收
    受。原告再以99年1 月14日民事辯論意旨狀之送達為終止委
    任關係之意思表示。兩造間之董事及經理人之委任關係已終
    止。然依廢止登記前之公司變更登記表，原告仍將成為被告
    之清算人，客觀上亦足使第三人誤認，原告無法對抗善意第
    三人，使原告之法律上地位陷於不安狀態，此種不安狀態，
    得以本件確認判決除去，原告有即受確認判決之法律上利益
    ，為此提起本件確認之訴。並聲明：確認兩造間董事及經理
    人之委任關係不存在。
三、被告則以：原告並未於88年間向被告辭任董事及經理人，原
    告擔任董事及經理人時，被告所有事務均由原告經營管理，
    結果虧損新台幣4 億多元，且被告自88年間起即未繼續經營
    ，被告與第一民主有線電視公司、大高雄有線電視公司整合
    並未成功，沒有合併等語，資為抗辯。並聲明：原告之訴駁
    回。
四、兩造不爭執事實：
  (一)原告自85年10月7 日起登記為被告之董事及經理人。
  (二)原告於85年12月19日以被告為投保單位，投保勞工保險，於
    88年10月7 日辦理退保。
  (三)被告於92年5 月12日遭主管機關廢止登記，並未向本院聲報
    清算人。
  (四)原告於97年10月8 日寄發存證信函予被告之清算人戊○○、
    丁○○○，表示辭去被告之董事及總經理職務，戊○○於97
    年10月13日收受、丁○○○於97年10月9 日收受。
五、本件爭點：
  (一)原告是否有受確認判決之法律上利益？
  (二)原告請求確認兩造間董事及經理人之委任關係不存在，有無
    理由？
六、得心證理由：
  (一)原告是否有受確認判決之法律上利益？
    1.按確認法律關係之訴，非原告有即受確認判決之法律上利
      益者，不得提起之；確認證書真偽或為法律關係基礎事實
      存否之訴，亦同，民事訴訟法第247 條第1 項定有明文。
      所謂即受確認判決之法律上利益，係指法律關係之存否不
      明確，原告主觀上認其在法律上之地位有不安之狀態存在
      ，且此種不安之狀態，能以確認判決將之除去者而言，若
      縱經法院判決確認，亦不能除去其不安之狀態者，即難認
      有受確認判決之法律上利益（最高法院52年台上字第1240
      號判例意旨參照）。
    2.本件原告主張其已辭任被告公司之董事及經理人，而被告
      仍未辦理變更登記等情，被告否認之。經查：被告於92年
      5 月12日遭主管機關廢止登記時，原告仍登記為被告公司
      董事及經理人之事實，有被告公司變更登記事項卡在卷可
      憑（本院卷第8 、9 頁）。被告對於原告已辭認董事及經
      理人之事實，既有爭執，且被告公司經主管機關廢止登記
      後，應行清算，董事即為清算人，應履行清算人之義務。
      據此，堪認兩造間之董事、經理人之委任關係存否確屬不
      明確，並致原告法律上地位處於不安狀態，私法上之地位
      將有受侵害之危險，而此項危險並得以對於被告之確認判
      決除去之，原告提起本訴，即有受確認判決之法律上利益
      。
  (二)原告請求確認兩造間董事及經理人之委任關係不存在，有無
    理由？
    1.按董事與公司間之關係，除公司法另有規定外，應適用民
      法關於委任之關係，公司法第192 條第3 項定有明文。次
      按，稱委任者，謂當事人約定，一方委託他方處理事務，
      他方允為處理之契約；又當事人之任何一方，得隨時終止
      委任契約，民法第528 條、第549 條第1 項分別定有明文
      。又按清算人有數人時，得推定1 人或數人代表公司，如
      未推定時，各有對於第3 人代表公司之權，公司法第85條
      第1 項前段定有明文。此一規定，依同法第334 條規定，
      於股份有限公司之清算準用之。是以，股份有限公司之清
      算人有數人而未推定代表公司之人時，各清算人對於第3
      人均有代表公司之權，則公司董事縱僅對清算人中之一人
      為終止委任契約之意思表示，而未對全體清算人為之，仍
      發生終止之效力。
    2.原告主張其於88年6 月間已向被告辭任董事及經理人，嗣
      於97年10月間將終止董事及經理人委任關係之意思表示送
      達被告之清算人，再以99年1 月14日民事辯論意旨之送達
      ，為終止兩造間董事及經理人之委任關係之意思表示，兩
      造間之董事及經理人之委任關係應已終止等情，被告否認
      之，並以：原告並未辭任董事及經理人等語為辯。
    3.經查：
      (1)原告主張其於88年6 月間已向被告辭任董事及經理人乙
        情，雖以其勞工保險投保資料為據（本院卷第12頁），
        原告於85年12月19日以被告為投保單位，投保勞工保險
        ，於88年10月7 日辦理退保之事實，固可認定。然公司
        董事、經理人與公司係屬委任關係，並非僱傭關係，董
        事及經理人並非勞工保險條例強制保險之被保險人，董
        事及經理人雖得自願參加勞工保險，但非謂如辦理退保
        ，即得推認董事或經理人與公司之委任關係已經終止。
        是以，原告主張其於88年6 月間已終止兩造間之董事及
        委任關係，尚難遽採。
      (2)原告主張其於97年10月8 日寄發存證信函向被告為終止
        董事及經理人委任關係之意思表示，並由戊○○、丁○
        ○○收受等情，業據其提出存證信函、收寄回執為憑（
        本院卷第13、14頁），被告存證信函及收寄回執之真正
        亦不爭執，堪信為真實。被告於92年5 月12日經主管機
        關廢止登記，有公司登記事項卡在卷可稽（本院卷第8
        頁），被告即應進行清算，並以其董事為清算人，乙○
        ○、丙○○、戊○○及丁○○○為被告於廢止登記前之
        董事，均為清算人，然依前述說明，清算人如有數人，
        且未推定1 人或數人代表被告，各有對於第3 人代表被
        告之權。是以，原告終止委任關係之意思表示，合法送
        達於戊○○、丁○○○，即生終止委任關係之效力。原
        告據此主張其與被告間之董事、委任關係不存在，應屬
        有據。
七、綜上所述，原告向被告為終止董事及經理人委任關係之意思
    表示，並合法送達於被告之清算人戊○○、丁○○○，即生
    終止委任關係之效力，原告起訴請求確認其與被告間董事及
    經理人之委任關係不存在，為有理由，應予准許。
八、據上論結，本件原告之訴為有理由，依民事訴訟法第78條，
    判決如主文。
中    華    民    國    99    年    1     月    29    日
                  民事第三庭    法  官  陳宛榆
正本係照原本作成。
如不服本判決，應於送達後20日內，向本院提出上訴狀並表明上
訴理由，如於本判決宣示後送達前提起上訴者，應於判決送達後
10日內補提上訴理由書（須附繕本）。
中    華    民    國    99    年    1     月    29    日
                                書記官  周耿瑩

司法院資訊處製作；財團法人民間司法改革基金會備份。
